【裁判字號】    90,自,97
【裁判日期】    900501
【裁判案由】    誣告
【裁判全文】
臺灣臺南地方法院刑事判決                              九十年度自字第九七號
    自  訴  人  甲○○
    自訴代理人  蔡清河律師
    被      告  乙○○
右列被告因誣告案件，經自訴人提起自訴，本院判決如左：
    主  文
乙○○無罪。
    理  由
一、自訴意旨略以：乙○○明知自訴人係照明宮信徒大會依慣例於八十七年三月選為
    管理委員會主任委員，自己並未依據法定程序或慣例，召集照明宮信徒大會而非
    法選舉管理委員、監查委員，由被告出任主任委員，竟於要求自訴人移交照明宮
    財物未果後，意圖使自訴人及案外人李登貴︵已死亡︶受刑事處分，於八十九年
    間，虛構１、照明宮管理委員會正式成立前，李登貴為管理人，並委託甲○○管
    理照明宮財務，嗣照明宮之管理委員會於民國八十九年一月十五日召開第三次信
    徒大會，繼於同年月十六日召開第一屆第一次管理監查委員聯席會議，辦理選舉
    第一屆管理委員、監查委員，並選出乙○○出任第一屆管理委員會之主任委員，
    從而李登貴、甲○○之職務即失其所據，自應交出其等前因職務所持有照明宮之
    台南縣新市鄉農會活期  存款（７２０００１１７０２９）與定期存款（
    ７２０００１１５２４７帳號）存摺與印鑑、金牌七面（石明典、新市永
    安宮、弟三穩清、南港北極殿、施清泉、余田明與林諒女等各謝一面）、新市鄉
    ○○段第一七八號、第二○○號、第二○一之一號、第二二九號、第二二九之二
    號、第二二九之三號、第二二九之六號、第二二九之九號、第二二九之一一號、
    第二二九之一五號、第二二九之一六號、第二二九之一七號、第二三○號、第二
    三一號、第二三一之一號、第二三一之三號、第二三一之四號、第二三一之五號
    、第七八三號與第七八七號土地所有權狀二十張及水泥股票共二十二張（一百股
    三張、五十股三張、五股、二十四股、十六股、十五股各一張、一股十二張）等
    財物，然屢經交涉，並於同年三月三十一日正式發函通知李登貴與甲○○移交上
    述財物，二人竟拒不交出。２、另照明宮於八十一年三月辦理建醮，收支總帳尚
    結餘三百五十一萬七千二百二十八元（新台幣下同），但遭李登貴、甲○○二人
    於任職管理人期間，不當挪用公費，依照明宮開支帳冊記載：八十五年一月十六
    日支出雇轎班工資二萬二千元，同年十二月二十六日記載支出會餐十九萬二千五
    百元與夜點工資五千元，同年十二月二十九日支出辦桌十九萬二千五百元與點心
    工資五千元。然廟會抬轎為義務工作，不應由廟會支出，且會餐與點心工資只有
    辦一次，卻記帳支出二次。３、又甲○○於八十八年五月十三日提領十二萬元，
    未檢具收據報銷，不知用於何處，顯然財物收支狀況十分不清，因認李登貴、甲
    ○○二人涉犯侵占與背信罪嫌等不實事項，向台灣台南地方法院檢察署誣告，經
    該署以八十九年度偵字第五二九○號案偵辦結果，認罪嫌不足而為不起訴之處分
    ，被告涉刑法第一百六十九條誣告罪嫌云云。
二、按犯罪事實，應依證據認定之，無證據不得推定其犯罪事實；又不能證明被告犯
    罪者，法院應諭知無罪之判決，刑事訴訟法第一百五十四條、第三百零一條第一
    項分別定有明文。
三、本件自訴意旨認為被告涉有誣告之罪嫌，無非以被告於民國八十九年告訴自訴人
    涉嫌侵占、背信一案，業經台灣台南地方法院檢察署於八十九年九月二十五日對
    自訴人為不起訴處分確定，並提出卷附台灣台南地方法院檢察署八十九年度偵字
    第五二九０號不起訴處分書資為論據。
四、然按刑法上誣告罪之成立，在主觀方面，固須申告者有使人受刑事或懲戒處分之
    意思，在客觀方面，尤須所虛構之事實足使被誣告人有受刑事或懲戒處分之危險
    ，若申告他人有不法行為，而其行為在刑法上並非構成犯罪，則被誣告者既不因
    此而有受刑事訴追之虞，即難論申告者以誣告之罪。又按刑法舊法第一百八十條
    第一項之誣告罪，以意圖他人受刑事或懲戒處分，向該管公務員誣告為構成要件
    ，故該項犯罪，不特須指出其具體事實，足以使人受刑事或懲戒處分，且須明知
    其為虛偽，具有故意構陷之情形始能成立，如對於事實有所誤認，即缺乏此種意
    思條件，自難令負誣告責任（最高法院二十年上字第一七００號、二十二年上字
    第三三六八號判例參照）。
五、訊據被告堅決否認有誣告犯行，辯稱：其誤解委託書之真意，且自訴人確有保管
    廟產，及辦金獅陣等活動支用廟產，其是否有管理權容有疑義等語。經查：
（一）照明宮管理權之糾紛，兩造纏訟甚久，此分別有本院八十三年訴字第一一一四
      號、台灣高等法院台南分院八十四年度上字第五三號判決附卷可證，而兩造另
      有管理權之糾紛，尚在本院審理中，有八十九年度訴字第二三九九號卷可證，
      是被告因而自認其係經信徒大會決議為該宮之管理委員（該決議是否有效為民
      事糾紛），以管理人自居向自訴人追討自訴人保管之廟產，尚難認其有誣告自
      訴人侵占之犯意。
（二）又被告未探究第三人李登貴所立委託書之真意，遽謂自訴人自九年前起即在運
      作照明宮事務云云，雖與事實不符，然亦僅能認定其就委託書文義之理解顯有
      過失，尚難據此認定其主觀上具有誣告之故意。
（三）再自訴人舉辦金獅陣等活動之開支，被告因有不同意見，提出告訴，在求判明
      是非曲直，主觀上亦難認其有誣告之故意。
是被告於八十九年度偵字第五二九０號案件中所述之事實，均屬真正，僅自訴人之行
為未構成犯罪，足證被告所辯並非故意虛構事實而向該管公務員申告等語屬實。依前
揭最高法院判例意旨，尚與誣告罪之構成要件不合，自不得遽以誣告罪相繩。
六、此外復查無其他積極證據足資證明被告涉有誣告罪嫌。綜上所述，本件不能證明
    被告犯罪，揆諸首揭說明，應為無罪之諭知。
據上論斷，應依刑事訴訟法第三百四十三條、第三百零一條第一項，判決如主文。
中      華      民      國      九十      年      五     月      一     日
                              臺灣臺南地方法院刑事第二庭
                                              法  官 石家禎
右正本證明與原本無異
如不服本判決應於送達後十日內向本院提出上訴狀
                                              書記官 葉東平
中      華      民      國      九十      年      五     月      一    日


司法院資訊處製作；財團法人民間司法改革基金會備份。
